臺灣高等法院臺中分院民事判決　九十三年度上字第一二一號
　　　上　訴　人　乙○○○○○.
　　　　　　　　　丁○○
　　　送達代收人　甲○○
　　　上　訴　人　丙○○○○○.
右當事人間塗銷抵押權登記等事件，上訴人對於中華民國九十三年二月十八日臺灣彰
化地方法院九十二年度訴字第七四三號第一審判決提起上訴，本院於民國九十三年十
月二十日言詞辯論終結，玆判決如左：
      主      文
原判決關於命上訴人劉宥均給付新台幣肆拾伍萬元本息部分，及該部分假執行之宣告
，暨訴訟費用之裁判，均廢棄。
右廢棄部分，上訴人周順龍在第一審之訴及假執行之聲請，均駁回。
上訴人周順龍之上訴駁回。
第一、二審訴訟費用由上訴人周順龍負擔。
      事實及理由
一、上訴人周順龍主張：兩造原係夫妻，於民國（以下同）九十一年十二月九日離婚
    ，對造上訴人劉宥均（原名為劉淑裡）竟於九十一年十二月三十一日，就上訴人
    周順龍所有坐落彰化縣秀水鄉○○段一三四八地號土地，應有部分二分之一，及
　　其上房屋門牌號碼彰化縣秀水鄉○○村○○路二之三號房屋（秀水鄉○○段五四
　　四建號），未經上訴人周順龍同意，盜用上訴人周順龍之印章，偽造以上訴人劉
　　宥均為權利人兼代理人、上訴人周順龍為義務人，擔保權利金額新台幣（以下同
　　）三百萬元之抵押權設定契約書，向彰化縣彰化地政事務所辦理登記，由該所以
　　彰資字第二七二一一○號收件，於九十一年十二月三十一日登記之抵押權（以下
　　稱系爭抵押權）。又對造上訴人劉宥均未經上訴人周順龍同意，於九十二年七月
　　十一日委由他人至苗栗縣銅鑼鄉○○○街，將上訴人周順龍所有以其經營之舜隆
　　興業社名義登記之車號５Ｇ－８７０號自大貨車（下稱系爭大貨車）取走，並於
　　同年七月十六日未經其同意擅自偽造舜隆興業社及上訴人周順龍之印文署押，以
　　四十五萬元之價格將該車出賣予他人，上訴人周順龍自得請求其返還所賣得之利
　　益等情，求為命：(一)確認兩造間就系爭抵押權關係不存在，上訴人劉宥均並應將
　　系爭抵押權登記塗銷，(二)對造上訴人劉宥均應給付上訴人周順龍四十五萬元，及
　　自起訴狀繕本送達翌日起至清償日止，按年息百分之五計算利息之判決（原審判
　　決上訴人劉宥均應給付上訴人周順龍四十五萬元本息，駁回上訴人周順龍其餘之
　　訴，兩造就其敗訴部分，均提起上訴）。
二、上訴人劉宥均則以：對造上訴人周順龍以訴外人劉興澤（為上訴人劉宥均之弟）
    所有坐落彰化縣社頭鄉○○段六二七地號土地，設定權利價值四百五十萬元之抵
    押權，向台中商業銀行股份有限公司（下稱台中商業銀行）借得三百萬元，嗣兩
    造約定上開貸款金額由上訴人劉宥均代為清償，對造上訴人周順龍同意設定系爭
    抵押權，上訴人劉宥均即於九十二年七月十五日，匯款二百九十八萬一千一百五
    十七元（另支出手續費四十元）於對造上訴人周順龍設於台中商業銀行之帳戶，
    代周順龍償還該貸款之本息餘額。又上訴人劉宥均向自己姊妹調借四十五萬元借
    給對造上訴人周順龍，並由周順龍簽發四十五萬元之本票交予上訴人劉宥均，對
    造上訴人周順龍亦同意以系爭大貨車代物清償所欠四十五萬元之借款，並事先於
    九十一年間簽立汽車買賣合約書，因當時兩造尚未離婚，對造上訴人劉宥均一直
    未處分該車，至九十二年七月十七日始處分該車，故出賣該車所得價金自應為上
    訴人劉宥均所有；又系爭大貨車因上訴人周順龍向汽車公司借款四十五萬元無力
    償還，系爭大貨車面臨被質押拍賣之命運，乃協定由上訴人劉宥均代償四十五萬
    元，系爭大貨車之所有權應屬上訴人劉宥均所有。縱認上訴人劉宥均應返還該四
    十五萬元，惟兩造離婚協議書中，周順龍同意在協議離婚生效後至一百零五年十
    二月三十一日止，每月底以十五萬元給付劉宥均作為贍養費及子女教養費，周順
　　龍未給付，上訴人劉宥均主張自九十三年一月起算之贍養費及子女教養費債權抵
　　銷該四十五萬元之債務等語，資為抗辯。
三、本件兩造不爭執之事實為：兩造原係夫妻，於九十一年十二月九日離婚，系爭抵
    押權於九十一年十二月三十一日設定時，係由上訴人劉宥均為上訴人周順龍之代
　　理人，並以上訴人周順龍九十一年十月十四日所申請之印鑑證明辦理，而該九十
　　一年十月十四日所申請之上訴人周順龍印鑑證明，係上訴人周順龍委任上訴人劉
　　宥均代為向彰化縣秀水鄉戶政事務所申請。又系爭大貨車，原係上訴人乙○○○
　　○○○○○所有，上訴人劉宥均於九十二年七月十一日取走系爭大貨車，並於九
　　十二年七月十六日以四十五萬元出賣與他人，取得該價金。另九十二年一月十四
　　日，上訴人劉宥均交付四十五萬元以清償系爭大貨車之質押款，訴外人劉興澤（
　　為上訴人劉宥均之弟）以其所有坐落彰化縣社頭鄉○○段六二七地號土地，設定
　　最高限額四百五十萬元之抵押權，由上訴人周順龍向台中商業銀行借得三百萬元
　　，該三百萬元由周順龍領取等項（見本院卷四四、四五、一０二頁）。
四、按借據內印章既屬真正，雖由他人代為立據而除有確切反證外，自應推定為本人
　　授權行為（最高法院三十七年上字第八八一六號判例參照），又印鑑章乃私人自
　　管自用，尤其印鑑證明須本人親赴戶政機關或親自出具委託書委任他人，方能辦
　　理領取，而不動產所有權狀原本係產權之重要證明文件，亦由所有權人親自收執
　　保管，故第三人持有印鑑章等登記所需文件係所有權人交付，乃社會事實之常態
　　，非所有權人交付，為他人所盜用，為社會事實之變態。因之，主張常態事實者
　　，無須負舉證責任；主張變態事實者，應負舉證責任。本件上訴人周順龍就系爭
　　抵押權登記申請書上之印文，承認其所有，僅係主張上訴人劉宥均盜用其印章，
　　上訴人周順龍自應就上訴人劉宥均盜用之事實負舉證責任。上訴人周順龍以辦理
　　系爭抵押權之印鑑證明，係九十一年十月十四日上訴人劉宥均代理上訴人周順龍
　　前往戶政事務所申請印鑑證明，主張上訴人劉宥均於九十一年十月十四日持有該
　　印鑑章未交還，迄至九十一年十二月三十一日仍持有該印鑑章等語。惟為上訴人
　　劉宥均所否認，辯稱其於申請印鑑證明後，即將印鑑章交還等語。經查：
  (一)上訴人劉宥均代理上訴人周順龍申請印鑑證明之時間，係在九十一年十月十四日
    ，嗣兩造於九十一年十二月九日簽立離婚協議書，上訴人周順龍自認該離婚協議
    為其所簽立（見本院卷六八頁），該離婚協議書所蓋用之印章，其印文經核對系
    爭抵押權申請書所附之印文，係屬相同，此有土地登記申請書、及離婚協議書所
    蓋用之印文在卷可憑（見本院卷一五、一七、一八頁），上訴人周順龍於離婚時
    ，使用該印鑑章，且兩造既已離婚，上訴人周順龍豈有未取回其印鑑章之理，可
    認上訴人周順龍於兩造離婚時，持有該印鑑章。上訴人周順龍主張上訴人劉宥均
    代理辦理印鑑證明後，未將印鑑章交還等語，不足採信。
　(二)辦理系爭抵押權時間係九十一年十二月三十一日，係兩造九十一年十二月九日離
　　婚之後，該印鑑章既由上訴人周順龍所持有，則其自應就上訴人劉宥均盜用其印
　　章之事實，負舉證責任。惟上訴人周順龍僅以辦理系爭抵押權之印鑑證明，係上
　　訴人劉宥均代理上訴人周順龍所申請為其證據，惟此顯不足以證明上訴人劉宥均
　　有盜用上訴人周順龍印章之事實。
  (三)訴外人劉興澤（為上訴人劉宥均之弟）以其所有坐落彰化縣社頭鄉○○段六二七
    地號土地，設定最高限額四百五十萬元之抵押權，由上訴人周順龍向台中商業銀
    行借得三百萬元，該三百萬元由周順龍領取，為兩造所不爭執，已如前所述，而
    上訴人劉宥均於九十二年七月十五日自其設於台灣中小企業銀行帳戶內取款二百
    九十八萬一千一百九十七元後，並匯入二百九十八萬一千一百五十七元（差額四
    十元為手續費）於上訴人周順龍設於台中商業銀行之帳戶，用以代償前開貸款本
    息共計二百九十八萬一千一百五十七元之事實，有土地登記謄本一件、台中商業
    銀行存摺支出存入明細表件、取款憑條、匯款申請書在卷可證（見原審卷四三至
    四六頁），足認上訴人劉宥均確實對上訴人周順龍有二百九十八萬一千一百五十
    七元之債權存在。上訴人劉宥均於九十二年七月十五日匯款入上訴人周順龍帳戶
    ，用以清償前開貸款時，兩造業已離婚半年多，倘雙方未為任何協議清償之合意
    存在，則上訴人劉宥均焉會匯款清償上訴人周順龍所欠之債務？酌以兩造之子女
    周彥呈及周芳於本院證稱：曾開家庭會議，會中述及上訴人周順龍願將其所有
    土地及房屋設定抵押權予劉宥均等語（見本院卷六四、六五、六七頁），是上訴
    人劉宥均抗辯兩造約定由其代為清償劉興澤之債務，上訴人周順龍同意設定系爭
　　抵押權等語，應可採信。至上訴人周順龍主張上訴人劉宥均於原審未聲請傳訊證
　　人周彥呈及周芳，於本院即不得再行聲請云云。惟按當事人固不得於第二審提
　　出新攻擊或防禦方法，但對於在第一審已提出之攻擊或防禦方法為補充者，不在
　　此限，此觀民事訴訟法第四百四十七條第一項第三款規定即明。本件上訴人劉宥
　　均已於原審程序中，提出其代償上訴人周順龍積欠劉興澤之債務，而設定系爭抵
　　押權之攻擊防禦方法，其於本院請求傳訊該證人，係為補充其於原審已提出之攻
　　擊防禦方法，應無不合，上訴人周順龍該項主張，不足採取。
　(四)上訴人周順龍雖未在辦理系爭抵押權之文件簽名，惟辦理系爭抵押權文件既有上
　　訴人周順龍持有印鑑章之印文，依民法第三條第二項規定：「如有用印章代簽名
　　者，其蓋章與簽名生同等之效力」，則上訴人劉宥均代為辦理系爭抵押權登記，
　　應已生效。又，兩造間有二百九十八萬一千一百五十七元之債權存在。且系爭抵
　　押權之設定，上訴人周順龍又不能舉證證明係由上訴人劉宥均盜用印文及以偽造
　　文書之方式代為辦理系爭抵押權登記，則上訴人周順龍上開主張即不可採。是上
    訴人周順龍主張兩造間就系爭抵押權關係不存在，並請求塗銷該抵押權登記，即
    無理由。
  (五)至上訴人周順龍主張上開訴外人劉興澤之抵押貸款利息，自九十一年十二月三十
    一日以後，仍由其繳納，及兩造離婚協議書，未就該設定系爭抵押權，及代為清
　　償劉興澤債務等事項約定，認兩造並無於九十一年十二月為協議云云。惟系爭貸
　　款利息，自九十一年十二月三十一日以後，由何人繳納，及兩造離婚協議書，未
　　就該事項約定，其原因為何，尚難予以臆測，自不得以此，即可證明上訴人周順
　　龍主張上訴人劉宥均偽造系爭抵押權之事實。
五、如前所述，兩造不爭執上訴人劉宥均於九十二年七月十一日委由他人至苗栗縣銅
    鑼鄉○○○街，將系爭大貨車取走，並於九十二年七月十六日出賣他人，取得四
　　十五萬元價金等情，應認為實在。上訴人劉宥均則以其於九十二年一月十四日清
　　償系爭大貨車之質押款四十五萬元，以系爭大貨車代物清償該四十五萬元等語置
　　辯。查，上訴人劉宥均固於九十二年一月十四日交付四十五萬元以清償系爭大貨
　　車之質押款，為兩造所不爭執，且據證人吳寶春證稱係由上訴人劉宥均交付四十
　　五萬元贖回系爭大貨車等語（見原審卷一０二至一０三頁），惟上訴人劉宥均於
　　原審抗辯系爭大貨車，係上訴人周順龍向其借款，以系爭大貨車代物清償，而事
　　先於九十一年間簽立系爭汽車買賣契約書等語（見原審卷四一頁），並提出汽車
　　買賣合約書及上訴人周順龍簽發之面額為四十五萬元本票為證（見原審卷四七、
　　四八頁），該本票發票日係九十一年五月十六日，而上訴人劉宥均交付四十五萬
　　元之時間為九十二年一月十四日，上訴人周順龍於兩造婚姻存續中，即於九十一
　　年五月十六日預立本票，預期上訴人劉宥均將贖回系爭大貨車，已令人難以置信
　　。而上訴人劉宥均清償汽車貸款之時間，係兩造離婚後，系爭大貨車之所有權為
　　上訴人周順龍所有，上訴人劉宥均豈有未經協議，即願代為清償，何況，上訴人
　　劉宥均取得系爭大貨車，尚需在上訴人周順龍不知情之情況為之，上訴人劉宥均
　　如有代償之事實，何需如此。酌以九十二年一月十四日當時，上訴人周順龍尚有
　　貨款九十八萬四千九百十五元，及其將清償汽車貸款後餘額二十六萬四千元之現
　　金，交予上訴人劉宥均存入上訴人劉宥均設於彰化縣秀水鄉農會帳戶內之事實，
　　有支票、秀水鄉農會交易明細表、存摺內頁在卷可證（見原審卷一一五至一一八
　　頁）。上訴人劉宥均亦承認該九十二年一月十四日存入之二十六萬四千元係上訴
　　人周順龍所交付之金錢（見原審卷一二八頁），足認上訴人周順龍於九十二年一
　　月十四日取回系爭大貨車，係其交付四十五萬元與上訴人劉宥均，應可認定。上
　　訴人劉宥均自應返還該四十五萬元，惟上訴人劉宥均另以兩造九十一年十二月九
　　日離婚協議書第一條第二項約定，上訴人周順龍自離婚後於每月底給付十五萬元
　　與上訴人劉宥均，為贍養費及子女教育費，至一百零五年十二月三十一日止，上
　　訴人周順龍均未給付，主張上訴人周順龍自九十三年一月起至三月止之應付四十
　　五萬元，與該四十五萬元抵銷等語。上訴人劉宥均該項抗辯，有離婚協議書在卷
　　可稽（見原審卷一四至一六頁），上訴人周順龍並稱未給付該贍養費及子女教育
　　費等語（見本院卷六九頁），則上訴人劉宥均主張抵銷，自屬有據。經抵銷後，
　　上訴人周順龍自不得請求返還該四十五萬元。
六、綜上所述，上訴人周順龍之請求確認兩造間就系爭抵押權關係不存在，上訴人劉
　　宥均並應將系爭抵押權登記塗銷，及上訴人劉宥均應給付上訴人周順龍四十五萬
　　元本息，均無理由，應予駁回，其假執行之聲請，亦失所附麗，應併予駁回。原
　　審就上訴人周順龍請求確認兩造間抵押權關係不存在，及將系爭抵押權登記予以
　　塗銷，為上訴人周順龍敗訴之判決，核無不當，上訴人周順龍上訴論旨，仍執陳
　　詞，指摘原判決不當，求予廢棄，為無理由。原審就上訴人周順龍請求上訴人劉
　　宥均給付四十五萬元本息部分，因未及審酌上訴人劉宥均之抵銷抗辯，亦有不當
　　，上訴人劉宥均上訴論旨，指摘原判決不當，求予廢棄，為有理由。
據上論結：本件上訴人劉宥均之上訴為有理由，上訴人周順龍之上訴為無理由，依民
事訴訟法第四百五十條、第四百四十九條第一項、第七十八條，判決如主文。
中　　　華　　　民　　　國　　九十三　　年　　 十一　　 月　　　三　　　日
~B1民事第六庭審判長法　官　吳火川
~B2　　　　　　　　法　官　吳惠郁
~B3　　　　　　　　法　官　饒鴻鵬
右為正本係照原本作成。
如對本判決上訴，須於收受判決送達後二十日內向本院提出上訴書狀，其未表明上訴
理由者，應於提出上訴後二十日內向本院提出上訴理由書(須按他造人數附具繕本)。
上訴時應提出委任律師為訴訟代理人之委任狀。具有民事訴訟法第四百六十六條之一
第一項但書或第二項之情形為訴訟代理人者，另應附具律師及格證書及釋明委任人與
受任人有該條項所定關係之釋明文書影本。
~B　　　　　　　 　書記官　陳如慧
中　　　華　　　民　　　國　　九十三　　年　　 十一　　 月　　　四　　　日
　　　　　　　　　　　　　　　　　　　　　　　　　　　　　　　　　　　　Ｈ
